臺灣板橋地方法院民事判決　　 94年度訴字第101號
原　　　告　丁○○
　　　　　　戊○○
　　　　　　丙○○
前列三人共同
訴訟代理人　李詩皓律師
　　　　　　藺超群律師
被　　　告　甲○○
訴訟代理人　乙○○
上列當事人間請求拆屋還地事件，本院於94年4 月26日言詞辯論
終結，判決如下：
    主    文
被告應將坐落臺北縣板橋市○○段50之17地號如附圖所示斜線部
分，面積約43平方公尺之建物拆除，將土地返還原告及全體共有
人。
訴訟費用由被告負擔。
本判決第一項於原告以新台幣玖拾萬柒仟肆佰元供擔保後，得
假執行。但被告以新台幣貳佰捌拾壹萬貳仟貳佰元為原告供擔保
後，得免為假執行。
    事實及理由
一、原告起訴主張：
（一）按兩造及訴外人蔡敏慧分別為臺北縣板橋市○○段50之17
      地號（以下簡稱系爭土地）之共有人，各有持分5 分之1
      ，惟被告未依其他共有人之同意擅自搭建違章建築，無權
      占用如附圖所示斜線部分，被告未經原告等之同意擅自於
      共有之土地上搭蓋建物，無權占有系爭土地，被告所提出
      之土地使用同意書，係載明加強磚造之雜項工作物之使用
      目的而同意被告使用系爭土地，其上載使用同意之面積為
      144 平方公尺即系爭地號之全面面積，並非系爭土地43平
      方公尺之共有部分，準此，上開使用同意書僅為建造圍牆
      所使用，難以此文書作為有分管契約之主張，再者，原告
      及原告之前手並不知悉有分管契約之存在，被告無權佔用
      數年，難以認定係原告默認分管契約之存在，爰依民法第
      821 、767 條之規定請求如訴之聲明。
（二）聲明：
１、被告應將坐落臺北縣板橋市○○段50之17地號如附圖所示斜
    線部分，面積約43平方公尺之建物拆除，將土地返還原告及
    全體共有人。
２、第1項聲明部分原告願供擔保，請准宣告假執行。
二、被告抗辯：
（一）兩造取得房屋及土地之經過（包括取得之時間及其前手，
      ，即系爭土地及建物：台北縣板橋市○○路93巷5 號。
(1)被告於民國（下同）73年11月8 日購買座落於台北縣板橋市○○段50之17地號上之建物一樓（板橋市○○路93巷5 號1 樓）
  及持分土地。土地於同年月23日由共有人之一謝國夫移轉（土
  地共有人謝國夫、劉炳文、方花﹙更名為甲○○﹚），房屋
  於同年月20日由林炳輝移轉。
(2)原告丁○○部分﹙2F﹚土地：謝國夫─吳秀卿─陳博裕─86年
  11月4 日丁○○房屋：林炳輝─吳秀卿─陳博裕─86年11月4
  日丁○○
(3)原告戊○○部分﹙3F﹚土地：劉炳文─陳廷榮─陳碧霞─88年
  1 月30日戊○○房屋：林炳輝─徐永川─陳廷榮─陳碧霞─88
  年1 月30日戊○○。
(4)原告丙○○部分﹙4F﹚土地：劉炳文─黃玉蘭─陳宗琳─81年
  7 月11日丙○○房屋：林炳輝─徐永川─黃玉蘭─陳宗琳─81
  年7 月9 日丙○○。
（二）被告甲○○在本件系爭土地，如原告附圖斜線部分，於74
      年5 月4 日取得土地所有人劉炳文、謝國夫等土地所有權
      人之同意書（本院卷第67頁）同意搭建圍牆及鐵皮屋頂，
      且已取得台北縣政府工務局工建字第2684號雜項執照，顯
      然構成被告分管系爭土地斜線部分。
（三）被告購買該房屋、土地時，賣方就說空地歸1 樓使用，被
      告已在此居住20年，而今原告提起告訴，但原告等購買時
      已知1 樓在使用，當時並無異議，買後多年亦知情而不反
      對。就此空地約20平方公尺（即原告所提之斜線部分），
      現由被告使用，被告也願支付該斜線部分之土地地價稅；
      被告為無權占有而請求拆屋還地顯無理由。又被告在系爭
      土地毗鄰亦承租國有土地（地號50-3，如斜線所示）一併
      搭建鐵皮頂房（本院卷第69、70頁），均係合法使用，絕
      非原告所主張無權占有。
（四）復按最高法院48台上字第1065號判例，認共有人於與其他
      共有人訂立共有物分割或分管之特約後，縱將其應有部分
      讓與第三人，其分割或分管契約，對於受讓人仍繼續存在
      。又大法官會議釋字第349 號解釋，應有部分之受讓人如
      已知悉或可得知悉時，亦應推定受讓人應受分管契約之拘
      束，原告丁○○於86年11月4 日、原告戊○○於88年1 月
      30 日 、原告丙○○於81年7 月9 日取得系爭共有土地時
      ，被告在其地上已合法搭建圍牆及鐵皮屋頂，已有20年之
      久，亦為原告暨其前手所明知，均未為反對此種事實之存
      在，亦可推論默認其存在，原告雖後來承受，亦應受此項
      分管契約之拘束，自不得主張請求拆除。
（五）聲明：
１、請求駁回原告之訴及其假執行之聲請。
２、如不利於被告判決時，願供擔保准免為假執行。
三、兩造不爭執之事實（見94年4 月26日筆錄）　兩造均為系爭
    土地之共有人，原告丁○○、戊○○、丙○○分別於86年11
    月4 日、88年1 月30日、81年7 月11日取得系爭土地，被告
    於71年11月23日取得系爭土地。
四、本件爭點及本院判斷（見94年4 月26日筆錄）雙方協議爭點
    如下：被告是否有權使用系爭土地？
１、按大法官釋字第348 號解釋文為「最高法院48年度台上字第
    1065號判例認為『共有人於與其他共有人訂立共有物分割或
    分管之特約後，縱將其應有部分讓與第三人，其分割或分管
    契約，對於受讓人仍繼續存在』，就維持法律秩序之安定性
    而言，固有其必要，惟應有部分之受讓人若不知悉有分管契
    約，亦無可得而知之情形，受讓人仍受讓與人所訂分管契約
    之拘束，有使善意第三人受不測損害之虞，與憲法保障人民
    財產權之意旨有違，首開判例在此範圍內，嗣後應不再援用
    。至建築物為區分所有，其法定空地應如何使用，是否共有
    共用或共有專用，以及該部分讓與之效力如何，應儘速立法
    加以規範，併此說明」，其理由書為「民法上之法律行為，
    有債權行為與物權行為，除法律有特別規定外，前者於特定
    人間發生法律上之效力，後者於以公示方法使第三人得知悉
    之狀態下，對任何第三人均發生法律上之效力。故動產以交
    付為公示方法，不動產以登記為公示方法，而以之作為權利
    取得喪失、變更之要件，以保護善意第三人。如其事實為第
    三人明知或可得而知，縱為債權契約，其契約內容仍非不得
    對第三人發生法律上之效力。最高法院48年度台上字第1065
    號判例，認為「共有人於與其他共有人訂立共有物分割或分
    管之特約後，縱將其應有部分讓與第三人，其分割或分管契
    約，對於受讓人仍繼繼存在」，就維持法律秩序之安定性而
    言，固有其必要，惟應有部分之受讓人若不知悉有分管契約
    ，亦無可得而知之情形，受讓人仍受讓與人所訂分管契約之
    拘束，有使善意第三人受不測損害之虞，與憲法保障人民財
    產權之意旨有違，上述判例在此範圍內，嗣後應不再援用。
    至建築物為區分所有，其法定空地應如何使用，是否共有共
    用或共有專用，以及該部分讓與之效力如何，應儘速立法加
    以規範，併此說明。」，準此以解，共有人間所成立之分管
    契約，縱使將其應有部分讓與第三人，其分管契約對於受讓
    人知悉或可得知悉之情形，始有拘束之效力。
２、本件被告抗辯其與原告之前手就系爭土地成立分管契約，並
    提出土地使用同意書、台北縣政府工務局雜項執照各一紙為
    據，惟查，該土地使用同意書係就系爭土地建造加強磚造之
    圍牆，工作物為161.9 平方公尺，有原告提出之台北縣政府
    工務局雜項執照可按，難以認定係被告與原告之前手成立分
    管契約，從而，被告抗辯就系爭土地成立分管契約，有權使
    用系爭土地，原告應受拘束云云，顯不足採。
３、各共有人對於第三人，得就共有物之全部為本於所有權之請
    求。但回復共有物之請求，僅得為共有人全體之利益為之。
    民法第821 條定有明文。本件原告為共有人，被告無權佔用
    共有物，依據前開規定，提起本訴，即無不合，應予准許。
三、假執行之宣告：
    兩造陳明願供擔保請為宣告假執行或免為假執行，經核均與
    規定相符，爰分別酌定相當之擔保金額予以宣告。
四、結論：原告之訴為有理由，依民事訴訟法第78條、第390 條
    第2 項、第392 條第2 項，判決如主文。
中　　華　　民　　國　　94　　年　　5 　　月　　10　　日
                  民事第三庭法       官　 徐玉玲
以上正本係照原本作成
如對本判決上訴，須於判決送達後廿日內向本院提出上訴狀
中　　華　　民　　國　　94　　年　　5 　　月　　10　　日
                            法院書記官　朱家惠
